臺灣臺北地方法院民事判決　　　　　　 95年度簡上字第182號
上　訴　人　甲○○
訴訟代理人　張立業律師
複 代理 人　林于椿律師
被 上訴 人　彩蝶別墅社區公寓大廈管理委員會
　　　　　　　　　　　　樓
法定代理人　丙○○
訴訟代理人　簡汶蕙律師
複 代理 人　乙○○
上列上列當事人間請求給付管理費事件，上訴人對於民國95年1
月27日本院新店簡易庭93年度店簡字第784號第一審判決提起上
訴，本院於96年6月13日言詞辯論終結，判決如下：
    主      文
上訴駁回。
第二審訴訟費用新台幣壹仟捌佰拾元由上訴人負擔。
    事實及理由
壹、程序部分：被上訴人法定代理人原為陳淑惠，嗣變更為沈淑
    珍後再變更為丙○○，業經被上訴人聲明承受訴訟，核無不
    合，應予准許。
貳、實體部分：
一、被上訴人起訴主張：上訴人為彩蝶別墅社區之區分所有權人
    ，房屋坐落台北縣新店市○○路102巷46弄51號，區分所有
    面積49.24坪，於民國90年4月前依該社區「彩蝶山莊管理公
    約」（下稱管理公約）計算標準，應按每坪30元即每月約1,
    477元，自90年5月起依同年4月22日通過之「彩蝶別墅社區
    公寓大廈管理規約」（下稱社區規約）及「彩蝶別墅社區公
    寓大廈管理費及公共基金收支管理辦法」（下稱管理費收支
    辦法）規定，應按每坪25元即每月約1,230元繳納管理費；
    詎上訴人自87年9月起至90年4月止及自90年8月起至94年12
    月止，均未繳納管理費，總計欠繳管理費112,454元（1,477
    元×32月<87年9月至90年4月>＋1,230元×29月<90年8 月至
    92年12月>＋1,23 0元×12月<93年1月至同年12月>＋1,230
    元×12月<94年1月至同年12月>），經其分別就92年12月前
    所欠管理費以存證信函催告應於93年4月2日送達後10日內、
    就93年度管理費以民事準備書狀催告上訴人應於93年12月30
    日送達後及就94年度管理費以民事擴張訴之聲明狀催告應於
    95年1月3日送達後，如數繳納，惟上訴人迄未繳納，乃依公
    寓大廈管理條例及兩造間前揭社區規約之法律關係，請求上
    訴人給付管理費及分別自前揭催告應繳納管理費期間屆滿之
    翌日起清償日止，按年息10%計算之遲延利息，並聲明：上
    訴駁回。
二、上訴人辯以：被上訴人於86年間成立時即為不合法之組織，
    無當事人能力，此由被上訴人前向其請求給付管理費，經本
    院以89年度店小字第336號判決，以被上訴人係由4場次分區
    座談會通過規約及成立組織不合法而判決駁回確定，台北縣
    新店市公所並據此以92年3月14日北縣店工字第0920005659
    號函請被上訴人補正，被上訴人提起本訴並應受前案判決既
    判力所拘束，不能再請求，被上訴人嗣於90年4月22日召集
    區分所有權人會議，其出席人數及同意社區規約及管理費收
    支辦法之票數，均未達公寓大廈管理條例規定之法定比例，
    自不合法，且於該日決議之社區規約及管理費收支辦法，縱
    認合法，亦不能向其收取決議通過前之管理費，至其與建商
    間無論有無訂定規約，被上訴人均不能援引向其收取管理費
    ，另其已將部分管理費提存法院，俟被上訴人為合法組織並
    依法通過規約及收費標準即可領取，被上訴人本件請求無理
    由，並聲明：原判決廢棄，上廢棄部分，被上訴人在第一審
    之訴及假執行之聲請均駁回。
三、兩造不爭執之事實：
(一)上訴人為彩蝶別墅社區之區分所有權人，其所有房屋面積49
    .24 坪，自87年9月起至90年4月止及自90年8月起至94年12
    月止總計112,454元之管理費均未繳納，上訴人曾於93年4月
    2日收受被上訴人催告應於10日內給付92年12月前未繳管理
    費之存證信函，並於93年12月30日及95年1月3日分別收受被
    上訴人催告應給付93年度及94年度管理費之民事準備書狀及
    民事擴張訴之聲明狀。
(二)90 年4月22日曾召集區分所有權人會議（下稱系爭會議），
    ，上訴人曾參加系爭會議，系爭會議通過社區規約及管理費
    收支辦法。
(三)被上訴人曾向上訴人請求給付87年9月起至89年3月間管理費
    ，經本院以89年度店小字第336號判決駁回被上訴人之請求
    確定。
(四)被上訴人於96年5月5日舉行區分所有權人暨住戶大會，選出
    管理委員並由管理委員選舉丙○○為主任委員（見本院卷第
    204頁至第205頁）。
(五)上訴人未於系爭會議決議後之3個月內提起撤銷系爭會議決
    議之訴（見本院卷第203頁反面）。
四、被上訴人有當事人能力：
(一)按當事人能力係指得為民事訴訟當事人之資格，又當事人能
    力之有無，法院固應依職權調查之，惟其資格之有無，乃以
    事實審言詞辯論終結時具備而得經由判決之方式確定當事人
    間之私權，即為已足，應先敘明。
(二)上訴人抗辯彩蝶別墅社區90年4月22日所召集之系爭會議不
    合法，故被上訴人無當事人能力云云。姑不論90年4月22日
    之系爭會議合法存在如后所述，當事人能力之有無，以訴訟
    程序進行時為據，上訴人既不否認被上訴人已於96年5月5日
    舉行區分所有權人暨住戶大會，選出管理委員並由管理委員
    選舉丙○○為主任委員，則依上述區分所有權人暨住戶大會
    之選舉結果及現行公寓大廈管理條例第38條第1項之規定，
    被上訴人於本件訴訟有當事人能力即無疑義，與90年4月22
    日所召集之系爭會議是否合法無涉，上訴人上項抗辯，自屬
    無據，而不可採。
五、上訴人應繳納系爭管理費：
(一)系爭會議召集程序合法：
  1.按公寓大廈管理條例於95年1月18日修正公布，而本件兩造
    爭執之90年4月22日系爭會議是否合法，均係在前開公寓大
    廈管理條例係修正公布前所為，是審認系爭會議是否合法，
    應依修正前公寓大廈管理條例即89年4月26日修正公布之規
    定（以下稱修正前公寓大廈管理條例）決定，合先敘明。
  2.上訴人抗辯系爭會議之召集程序不符合當時適用之公寓大廈
    管理條例施行細則第8條第1項之規定，僅由林副主委1人推
    薦，白麗馨為不合法之召集權人云云。按修正前公寓大廈管
    理條例第25條第3項前段規定「區分所有權人會議由區分所
    有權人互推一人為召集人」，又「除規約另有規定外，應有
    區分所有權人2人以上之書面推選，經公告10日後生效」施
    行細則第8條第1項定有明文。關於區分所有權人如何互推一
    人為召集人之程序，及應由多少區分所有權人互推方符合該
    項規定，均無明文。本件白麗馨擔任系爭會議之召集人，有
    郭義山等255人出具推舉書共同推舉，並經林天輝等10名區
    分所有權人開會，並於會議中全體推選白麗馨為召集人，並
    於90年4月6日公告並發出開會通知單等情，業有被上訴人所
    提上訴人所不否認之委員會會議紀錄及推舉書在卷（見本院
    卷第108頁）及外置系爭會議資料可按，準此，即應認系爭
    會議係由白麗馨擔任召集人，並無違反修正前公寓大廈管理
    條例之規定，上訴人抗辯系爭會議係由一人推舉，推舉白麗
    馨為召集人召集，召集程序違法云云，即屬有誤，而不可採
    。
(二)系爭會議所通過之管理規約及管理費收支辦法有效：
  1.按修正前公寓大廈管理條例第1條第2項規定「本條例未規定
    者，適用其他法令之規定」，參諸上項規定之意旨，當區分
    所有權人對於區分所有權人會議之召集程序或決議方法有所
    爭議時，因公寓大廈管理條例並無明文規定，自得類推適用
    民法第56條關於社團總會之召集程序或決議方法違反法令或
    章程時，社員得於決議後3個月內請求法院撤銷其決議之規
    定，且在區分所有權人會議決議在未經撤銷前，該區分所有
    權人會議之決議即應受有效之推定，仍屬有效，以維持區分
    所有權人會議決議之安定性。
  2.上訴人抗辯被上訴人於90年4月22日召集之系爭會議，其出
    席人數及同意社區規約及管理費收支辦法之票數，均未達修
    正前公寓大廈管理條例規定之法定比例，並不合法，且當然
    無效云云。惟查，上訴人自承未於系爭會議通過之管理規約
    及管理費收支辦法後3個月內提請法院撤銷系爭會議之決議
    ，已如前述，則參照前揭之說明，系爭會議所通過之管理規
    約及管理費收支辦法，即屬合法有效。更何況上訴人曾親自
    出席與聞系爭會議，其非不得於出席系爭會議後之3個月內
    以上項抗辯依民法第56條之規定請求法院撤銷系爭會議所通
    過之管理規約及管理費收支辦法，乃其於被上訴人向其請求
    系爭管理費時，方為上項抗辯，即難認有理由，是上訴人抗
    辯管理規約及管理費收支辦法當然無效云云，顯屬有誤，而
    不可採。
(三)被上訴人本件請求不受前案敗訴判決之拘束：上訴人抗辯被
    上訴人前曾分別向上訴人請求給付87年9月起至89年3月間管
    理費，業經本院分別以89年店小字第336號判決駁回確定，
    被上訴人提起本訴並應受前案判決既判力所拘束云云，固已
    據提出前揭判決暨確定證明書為證。惟按判決之既判力，係
    僅關於為確定判決之事實審言詞辯論終結時之狀態而生，故
    在確定判決事實審言詞辦論終結後所後生之事實，並不受其
    既判力之拘束，此有最高法院著有39年台上字第214號判例
    可參。查前訴被上訴人係以兩造社區於86年4月20日召集區
    分所有權人會議議決通過之管理規約請求，嗣經本院於89年
    12月間判決，90年1月間確定等情，有被上訴人提出之前揭
    判決暨確定證明書影本在卷可稽，而本件被上訴人係依90年
    4月22日即前案判決確定後始通過之社區規約及管理費收支
    辦法請求，揆諸前揭說明，自不受前案判決既判力所拘束，
    上訴人執此抗辯，並不足採。
(四)上訴人所為提存不生清償之效力：上訴人另抗辯已就被上訴
    人請求之部分管理費向法院提存，已生清償之效力，固據其
    提出本院89年度存字第951號提存書在卷。惟上訴人於提存
    書之「對待給付之標的及其他受取提存物所附之條件」欄內
    ，均限定提存物受取人除應於召開區分所有權人會議決議住
    戶繳納分攤管理費之計算方式外，並須由提存人即上訴人出
    具同意書後，始得領取各該提存款，有前揭提存書在卷足稽
    （見原審卷一第167頁），而上訴人迄均未曾出具同意書一
    節，復為上訴人所不否認，則上訴人上項提存即顯附有條件
    ，上訴人復未能證明該條件為該債之本旨所應有，自難認上
    訴人將部分管理費提存法院已生清償之效力，是上訴人上項
    抗辯，亦無可取。
(五)系爭管理規約及管理費收支辦法合法有效，已如前述，則被
    上訴人依管理規約第10條第2項、第5項及第3項授權並經區
    分所有權人會議通過之前揭管理費收支辦法第1條第2項，就
    該規約及收支辦法通過後，上訴人所住別墅自90年5月起按
    每坪25元計收管理費，自屬有據。至90年4月以前之管理費
    ，雖上訴人抗辯被上訴人無權依管理規約及管理費收支辦法
    收取云云，然管理規約第10條第2項明文：「管理費及公共
    基金應由各區分所有權人依照區分所有權人會議之決議分擔
    之。但第一次區分所有權人會議召開前或區分所有權人會議
    未決議時，買賣契約或分管契約有規定者從其規定，未規定
    者，各區分所有權人應按其共有之應有部分比例分擔之」等
    語（見原審卷一第41頁），依上管理規約之規定，就管理規
    約及管理費收支辦法通過前，區分所有權人仍有按其與建商
    間買賣或分管契約繳納管理費之義務，則被上訴人提出其社
    區他住戶所簽之「彩蝶山莊管理公約」載明，每住戶除繳交
    3,00 0元管理基金外，並應於每月按每坪30元繳納管理費，
    既經上訴人確認亦有簽署相同之公約等語在卷，並有原審94
    年2月3日言詞辯論筆錄在卷可查，則依系爭管理規約之規定
    ，上訴人即有就90年4月以前之管理費，按上述管理公約所
    載以每坪30元計算管理費之方式給付被上訴人。準此，因管
    理規約已明文規定90年4月以前管理費之收取辦法，是上訴
    人抗辯縱管理規約及收支辦法決議通過後，被上訴人亦不能
    收取決議通過前之管理費云云，亦不足採。
(六)按公寓大廈應設置公共基金，其來源之一為區分所有權人依
    區分所有權人會議決議繳納；區分所有權人或住戶積欠應繳
    納之公共基金或應分擔或其他應負擔之費用已逾二期或達相
    當金額，經定相當期間催告仍不給付者，管理負責人或管理
    委員會得訴請法院命其給付應繳之金額及遲延利息；公寓大
    廈管理條例第18條第1項第2款、第21條分別定有明文。另管
    理規約第10條第5項明文：「區分所有權人若未於規定日前
    繳納應繳金額時，管理委員會得訴請法院命其給付應繳之金
    額及另外收取遲延利息，以未繳金額之年息10%計算。」（
    見原審卷一第41頁），依上明文，區分所有權人有依區分所
    有權人會議之決議而繳納管理費及遲延利息之義務。本件上
    訴人為被上訴人社區之區分所有權人，所有房屋面積分別為
    49.24坪，於90年4月前應依該前揭管理公約之計收標準，各
    按每坪30元即每月約1,477元，自90年5月起依同年4月22日
    通過之管理規約及管理費收支辦法之規定，應各按每坪25
    元即每月約1,230元繳納管理費，惟分別自87年9月起至90年
    4月止及自90年8月起至94年12月止、自87年9月起至94年12
    月止，均未繳納管理費等情，已如前述，則上訴人迄今所欠
    管理費已逾2期以上，即堪認定，上訴人經催告後仍未繳納
    ，被上訴人請求上訴人給付如原審判決附表一所示各該期間
    所欠管理費及按年息10%計算之遲延利息，自屬有據，為有
    理由，應予准許。
六、綜上所述，本件被上訴人主張上訴人應依管理規約及管理費
    收支辦法給付系爭管理費及遲延利息為可採，上訴人所辯均
    為無可取。從而，被上訴人請求上訴人給付112,454元及如
    原審判決附表一所示之遲延利息，為有理由，應予准許。又
    適用簡易訴訟程序所為被告敗訴之判決，應依職權宣告假執
    行，民事訴訟法第389條第1項第3款定有明文。是則原審判
    命上訴人如數給付，並依職權宣告假執行，於法並無不合。
    上訴意旨指摘原判決不當，求予廢棄改判，為無理由，應予
    駁回其上訴。
七、本件事證已臻明確，兩造其餘攻擊防禦方法及舉證，經審酌
    與判決結果不生影響，爰不一一論述，併此敘明。
八、據上論結，本件上訴為無理由，依民事訴訟法第436條之1第
    3項、第449條第1項、第78條，判決如主文。
中　　華　　民　　國　　96　　年　　7 　　月　　4 　　日
              民事第三庭    審判長法　官　吳光釗
                                  法  官  曾啟謀
               　　　　　　　　　 法　官　詹駿鴻
以上正本係照原本作成
不得上訴
中　　華　　民　　國　　96　　年　　7 　　月　　6 　　日
                   　             書記官　官碧玲
